ACORDAO-COMPLETO-2368355

ACÓRDÃO 2088/2019 ATA 34/2019 - PLENÁRIO

VISTOS, relatados e discutidos estes autos de pensão militar, considerada legal por meio do Acórdão 6342/2017-TCU-Segunda Câmara,
ACORDAM os Ministros do Tribunal de Contas da União, reunidos em sessão do Plenário, diante das razões expostas pelo relator e com fundamento na Constituição Federal, art. 71, IX, na Lei 8.443/1992, arts. 1º, 39, II, e no Regimento Interno deste Tribunal, art. 260, § 2º, em:
9.1. rever de ofício o Acórdão 6342/2017-TCU-Segunda Câmara, para considerar ilegal e cancelar o registro do ato inicial de concessão de aposentadoria de Gildomira Castro de Atayde; 
9.2. dispensar a devolução dos valores indevidamente recebidos pela interessada, com base no Enunciado 106 da Súmula da Jurisprudência do TCU;
9.3. determinar ao Senado Federal, com fundamento no art. 45 da Lei 8.443/1992, que:
9.3.1. dê ciência à sra. Gildomira Castro de Atayde do inteiro teor desta deliberação no prazo de quinze dias e faça juntar o comprovante de notificação a estes autos nos quinze dias subsequentes;
9.3.2. faça cessar os pagamentos decorrentes do ato impugnado no prazo de quinze dias, sob pena de responsabilidade solidária da autoridade administrativa omissa;
9.3.3. cadastre novo ato, livre das irregularidades apontadas, no prazo de trinta dias;
9.3.4. informe a este Tribunal as providências adotadas, no prazo de quarenta e cinco dias;
9.4. determinar à Secretaria de Fiscalização de Pessoal que:
9.4.1. dê início aos procedimentos para revisão de ofício da aposentadoria da servidora Geisa Marli Soares Ribeiro;
9.4.2. acompanhe o cumprimento das determinações contidas no subitem 9.3.

Revisão de ofício do ato inicial de concessão de aposentadoria.

Senado Federal.

3. Interessados/Responsáveis:
3.1. Interessados: Gildomira Castro de Atayde (XXX.388.641-XX).

13.1. Ministros presentes: José Mucio Monteiro (Presidente), Benjamin Zymler (Relator), Raimundo Carreiro, Bruno Dantas e Vital do Rêgo.
13.2. Ministro-Substituto convocado: Augusto Sherman Cavalcanti.
13.3. Ministros-Substitutos presentes: Marcos Bemquerer Costa e André Luís de Carvalho.

BENJAMIN ZYMLER

Adoto como relatório a instrução a cargo da Secretaria de Fiscalização de Pessoal (Sefip) , com a qual manifestou sua anuência o representante do Ministério Público junto ao Tribunal de Contas da União (MPTCU) :
"INTRODUÇÃO
1.	Trata-se de revisão de ofício do ato inicial de concessão de aposentadoria de Gildomira Castro de Atayde, ex-servidora do Senado Federal.
2.	O ato de concessão inicial da Sra. Gildomira Castro de Atayde foi apreciado por esta Corte de Contas pela legalidade mediante o Acórdão 6342/2017-TCU-Segunda Câmara, de relatoria do Ministro Augusto Nardes, na sessão de 11/7/2017 (peça 21) .
HISTÓRICO
3.	O Senado Federal foi notificado do teor do acórdão supracitado (peças 26 e 27) , conforme a determinação de item 9.3.
4.	Em 18/9/2017, o Senado encaminhou o Ofício 2/2017-COAUDPES/SCISF/SF (peça 28) , informando que o ato de Gildomira Castro Atayde foi julgado pela legalidade sem observar que parte da incorporação de 'quintos' refere-se a um período posterior a 8/4/98, ensejando possível ilegalidade.
5.	Ato contínuo, esta Unidade Técnica propôs a revisão de ofício do aludido ato de forma a verificar o indício de ilegalidade apontado pelo Senado, consoante instrução à peça 30. 
6.	Sorteado novo Relator (Ministro Benjamin Zymler) , foi autorizada a revisão de ofício, com determinação para realização de oitiva da ex-servidora (peça 33) .
7.	Devidamente notificada da oitiva (peça 37) , em endereço constante da base CPF (peça 38) , a interessada não se manifestou junto aos autos.
EXAME TÉCNICO
8.	Consultando-se o ato Sisac da interessada, observou-se que foram incorporados 4/5 de FC-4 e 1/5 de FC-1. 
9.	Para o TCU, a incorporação só é possível daquela FC exercida até a data da publicação da Lei 9.624/98, ocorrida em 8/4/98. Esse entendimento se ampara tanto em decisão do Supremo Tribunal Federal, no RE 638.115/CE, como desta Corte de Contas, mais especificamente os Acórdão 2444/2015-TCU-Plenário, de relatoria Ministro-Substituo André Luis de Carvalho, 5.380/2016-TCU-2ª Câmara, de relatoria do Ministro Vital do Rêgo, e 8.788/2016-TCU-2ª Câmara, de relatoria do Ministro Augusto Nardes.
10.	No caso da interessada, até 8/4/98 foram exercidas as seguintes funções: FC-1 (7 anos, 2 meses e 25 dias) , FC-2 (1 mês e 29 dias) e FC-4 (4 meses e 14 dias) . O tempo de FC-4 utilizado para sua incorporação foi de exercício posterior à publicação da Lei 9.624/98.
11.	Assim, em respeito à jurisprudência deste Tribunal e do STF, a inativa só pode incorporar 5/5 de FC-1.
Resposta à oitiva
12.	Apesar de devidamente notificada (peça 37) em seu endereço constante da base de dados CPF (peça 38) , a interessada não se manifestou junto aos autos.
13.	Logo, propõe-se que o mérito do ato seja alterado para ilegal, com recusa de seu registro. A rubrica referente à incorporação de FC deve ter seu valor ajustado de forma a refletir o total de 5/5 de FC-1.
CONCLUSÃO
14.	 Ante o exposto, e considerando que houve a incorporação indevida de 4/5 de FC-4, o Acórdão 6342/2017-TCU-Segunda Câmara deve ser revisto de ofício, com fulcro no art. 260, § 2º, do Regimento Interno do TCU, para considerar ilegal o ato da interessada, devendo a rubrica referente à incorporação de FC ter seu valor ajustado de forma a refletir o total de 5/5 de FC-1.
PROPOSTA DE ENCAMINHAMENTO
15.	Ante o exposto, e de conformidade com o preceituado no artigo 71, inciso III, da Constituição Federal c/c os arts. 1º, inciso V, e 39, inciso II, da Lei 8.443/92 e os artigos 1º, inciso VIII, e 260, §1º do Regimento Interno do TCU, propõe-se:
	a) revisar de ofício o Acórdão 6342/2017-TCU-Segunda Câmara, para considerar ILEGAL e recusar o registro do ato inicial de concessão de aposentadoria de Gildomira Castro de Atayde (CPF: XXX.388.641-XX) ;
	b) dispensar a devolução dos valores indevidamente recebidos até a data da ciência pelo Senado Federal do Acórdão que vier a ser proferido, com base no Enunciado 106 da Súmula da Jurisprudência do TCU;
	c) determinar ao Senado Federal, com fundamento no art. 45 da Lei 8.443/1992, que:
		c.1) faça cessar os pagamentos decorrentes do ato impugnado, comunicando ao TCU, no prazo de quinze dias, as providências adotadas, nos termos dos arts. 262, caput, do Regimento Interno do TCU;
	c.2) cadastre novo ato, livre das irregularidades apontadas, nos termos do artigo 262, §2º, do Regimento Interno do TCU;
	c.3) informe à interessada o teor do Acórdão que vier a ser prolatado, nos termos do artigo 4º, §3º, da Resolução-TCU 170/2004, alertando-a de que o efeito suspensivo proveniente de eventual interposição de recurso junto ao TCU não a exime da devolução dos valores indevidamente percebidos após a notificação, em caso de não provimento desse recurso;
	c.4) encaminhe ao TCU, no prazo de trinta dias, comprovante da data de ciência do teor desta deliberação pela interessada."
É o relatório.

não há

Procurador Marinus Eduardo De Vries Marsico.

PESSOAL. APOSENTADORIA. REVISÃO DE OFÍCIO. VANTAGEM DOS QUINTOS INCORPORADA APÓS 8/4/1998. ENTENDIMENTO FIRMADO PELO STF EM REPERCUSSÃO GERAL (RE 638.115/CE). ILEGALIDADE. CANCELAMENTO DE REGISTRO. ENUNCIADO 106. DETERMINAÇÕES.

APOSENTADORIA (APOS)

Secretaria de Fiscalização de Pessoal (SEFIP).

A aposentadoria da ex-servidora Gildomira Castro de Athayde, aposentada no cargo de Técnico Legislativo (especialidade artesanato) em 31/3/2011, foi considerada legal por meio do Acórdão 6342/2017-TCU-Segunda Câmara (relator Ministro Augusto Nardes) , na sessão de 11/7/2017, tendo sido efetuado o respectivo registro.
2. A diligente Sefip propõe a revisão de ofício do registro em razão do pagamento de vantagem oriunda da incorporação da função de confiança ("quintos") exercida pela servidora após 8/4/1998. Tal pagamento encontra-se dissonante do que foi decidido em 19/3/2015 pelo Plenário do Supremo Tribunal Federal (STF) no RE 638.115/CE (rel. Ministro Gilmar Mendes; publicado no DJE em 3/8/2015) , com repercussão geral.
3. No despacho de peça 33, manifestei-me nos seguintes termos:
"Nesta oportunidade, examina-se proposta da Secretaria de Fiscalização de Pessoal (Sefip) de rever de ofício o ato relativo à servidora Gildomira Castro de Atayde, pois dele constava vantagem dos "quintos" incorporada após 10/11/1997, o que estaria em desacordo com a decisão proferida pelo Supremo Tribunal Federal nos autos do MS 25763/DF.
De fato, verifico que foram deferidos à servidora 8/10 de FC 4 e 2/10 de FC 1, sendo que a FC 4 foi exercida entre 27/11/1997 e 29/5/2001 (aproximadamente 3 anos, 6 meses e 6 dias) , além da FC 05, exercida entre 30/5/2001 e 30/11/2003. Deste último período, foram aproveitados os dias trabalhados até 5/9/2001. 
Anteriormente a esse período, a interessada havia exercido apenas as FC de código 01 e 02, o que lhe teria assegurado direito à incorporação de 5/5 ou 10/10 de FC 01, salvo a eventual aplicação do art. 5º da Lei 9.624/1998 (cômputo tempo residual - vide Decisões 709/2000 e 925/1999, ambas do Plenário e da relatoria do Ministro Walton Alencar Rodrigues) , matéria não apreciada no citado mandado de segurança.
Verifico, pois, que houve substituição (atualização) de 4/5 de FC 01 por 4/5 de FC 04, tendo por base o art. 3º da MP 2225-45, de 4/9/2001 (DOU de 5/9/2001) .
Por conseguinte, determino que a Sefip apure a composição correta da vantagem a que faz jus a servidora e submeta os autos novamente à apreciação deste relator previamente à realização da oitiva da servidora."
4. Devidamente notificada (peças 36 e 37) , a interessada permaneceu silente.
5. Tendo em vista que os "quintos" atualmente pagos encontram-se em desconformidade com a legislação de regência, à luz da interpretação conferida pelo STF, é de se considera ilegal a presente concessão, na forma pugnada nos pareceres.
6. Outrossim, verifico que, além do ato da servidora Gildomira Castro de Athayde, consta dos autos outro ato aparentemente irregular, a saber, o da servidora Geisa Marli Soares Ribeiro. Isso porque a interessada, que implementou os requisitos para aposentadoria após 2010, recebe a retribuição pelo exercício de função de confiança, paga de forma parcial ("opção") . Tal pagamento viola o § 2º do art. 40 da Constituição Federal, com a redação conferida pela Emenda Constitucional 20/1998 (vide Acórdão 1599/2019-TCU-Plenário) , o qual estabelece que os proventos de aposentadoria não poderão exceder a remuneração do respectivo servidor no cargo efetivo em que se deu a aposentadoria. Dessarte, deve-se determinar à Sefip que dê início aos procedimentos de revisão de ofício desse ato de aposentadoria. 

Diante do exposto, VOTO por que o Tribunal adote a deliberação que ora submeto a este colegiado.
TCU, Sala das Sessões Ministro Luciano Brandão Alves de Souza, em 4 de setembro de 2019.
BENJAMIN ZYMLER 
Relator